【裁判字號】    90,重上國,2
【裁判日期】    900404
【裁判案由】    國家賠償
【裁判全文】
台灣高等法院民事判決  九十年度重上國字第二號
      上  訴  人    甲  ○
      被上訴人      中華民國外交部
      法定代理人    田弘茂
右當事人間國家賠償事件，上訴人對於中華民國八十九年十二月十四日臺灣臺北地方
法院八十九年度重國字第三五號第一審判決提起上訴，本院判決如左：
    主      文
上訴駁回。
第二審訴訟費用由上訴人負擔。
    事      實
甲、上訴人方面：
一、聲明：(一)原判決廢棄。(二)被上訴人應給付上訴人美金五千萬元及自民國五十七年
    十一月五日起至清償日止，按年息百分之五計算之利息。(三)請准供擔保宣告假執
    行。
二、陳述：除與原判決記載相同者外，補稱略以：
  (一)上訴人原係香港永久居民，以港僑舒家棟名義來台，並於五十四年四月十七日返
    回香港係香港居民，與臺灣沒有關係。上訴人在七十三年三月十九日以前未使用
    中華民國護照，去過很多國家都是用香港居民舒家棟之護照，香港護照全世界皆
    可去，臺灣護照僅能去二十多個很小的國家，上訴人怎可能至我國駐越南大使館
    申請護照之延期。
  (二)被上訴人在外國領土將上訴人非法綁架偷運來台囚禁三年，未交付判決或裁定書
    ，上訴人不知身犯何罪，時效無從起算。
乙、被上訴人方面：
一、(一)聲明：駁回上訴。(二)如受不利判決，請准供擔保宣告免為假執行。
二、陳述：除與原判決記載相同者外，補稱略以：
  (一)本件並無國家賠償法之適用：
    國家賠償法制定於六十九年七月二日，並於七十年七月一日施行，依該法施行細
    則第二條不溯既往之規定，必須公務員之不法行為及其所生損害均在國家賠償法
    施行後發生，始能依據國家賠償法第二條第二項規定請求國家賠償。上訴人主張
    之請求事實係發生於五十七至六十年間，均在國家賠償法施行之前，上訴人訴請
    國家賠償，於法不合。
  (二)上訴人主張損害賠償，並未舉證證明：
    上訴人無從證明被上訴人將上訴人遣返台灣之行為有何故意過失，亦非依私法關
    係與上訴人發生權利義務之情形，且上訴人之請求已逾二年之時效而罹於消滅。
    理      由
一、上訴人起訴主張其原為香港合法永久居民（原名舒家棟），服務於香港金山輪船
    公司，奉香港金山輪船公司之命至越南西貢成立分公司，卻於五十七年十一月五
    日上午七時三十分許，遭被上訴人駐越南西貢大使館人員四名，持手槍非法綁架
    ，以華航專機偷運來台，非法囚禁三年，並誣指上訴人為共產黨，經查證十月後
    ，以查無犯罪事證而於六十年十月二十五日釋放，顯侵害上訴人自由權利。上訴
    人岳父母家財因而受有十億元之損失，且其等誤以為上訴人遭越南共產黨綁架而
    一時氣憤難忍自殺身亡，另上訴人因被上訴人使館人員上開行為，而無法在越南
    共產黨佔據越南時保護家產，家財全化為烏有。為此爰依冤獄賠償條例、侵權行
    為之法律關係，請求被上訴人賠償美金五千萬元及自五十七年十一月五日起至清
    償日止，按年息百分之五計算之利息。上訴後另主張上訴人在七十三年三月十九
    日以前係使用香港護照，未使用中華民國護照，被上訴人非法囚禁上訴人，未交
    付判決或裁定書，上訴人不知身犯何罪、應向何人求償，時效無從起算（原審就
    上訴人本於侵權行為之法律關係請求部分，判決上訴人敗訴；就冤獄賠償條例部
    分，另以裁定駁回，該部分業經確定）。
    被上訴人則以：上訴人於五十四年五月出國後，在港、日、馬、新、泰、越等國
    冒充我國政府官員四處招搖撞騙，或強行勒索，嗣於五十七年十一月五日，適越
    南政府因上訴人涉及詐騙案通知將上訴人遣離出境，方由被上訴人駐越南大使館
    將上訴人遣回臺灣，上訴人並非遭被上訴人非法綁架。另上訴人就其主張之損害
    ，應予證明，且其請求權已逾二年之時效而消滅，上訴人之請求為無理由等語，
    資為抗辯。
二、上訴人主張其原為香港合法永久居民，服務於香港金山輪船公司，奉香港金山輪
    船公司之命至越南西貢成立分公司，卻於五十七年十一月五日上午七時三十分許
    ，遭被上訴人駐越南西貢大使館人員四名，持手槍非法綁架，以華航專機偷運來
    台，囚禁三年，並誣指其為共產黨，後於六十年十月二十五日以查無犯罪事證釋
    放之事實，雖據其提出外交部八十九年四月二十八日外二字第八九○一九一○
    四九七號函、香港永久性居民身分證為證，被上訴人則以右開情詞為辯。是以本
    件爭執之重點在於，上訴人得否依據侵權行為法律關係請求被上訴人負損害賠償
    責任？
  (一)依憲法第二十四條規定：「凡公務員違法侵害人民之自由或權利者，除依法律受
    懲戒外，應負刑事及民事責任。被害人民就其所受損害，並得依法律向國家請求
    賠償。」，所謂公務員違法侵害人民之自由或權利者，應負民事責任，即指公務
    員執行公法上職務行為時，違背對於第三人應執行之職務，致第三人之權利受損
    害，應依民法第一百八十六條規定負損害賠償責任之意。至於國家應負之賠償責
    任，則以法律有明文規定者為限，是國家賠償法即係依憲法第二十四條制定者；
    此外冤獄賠償法亦係就特殊情形規定國家之損害賠償責任者。是倘公務員於執行
    職務行使公權力時，因故意或過失不法侵害人民自由或權利者，除其他法律有特
    別規定外，祇能依據國家賠償法之規定向國家請求賠償，要不能依民法第一百八
    十四條侵權行為之規定向國家請求賠償；換言之，國家並不負民法上之侵權行為
    損害賠償責任，而僅生能否依國家賠償法請求賠償之問題。
  (二)上訴人主張其於五十七年十一月五日上午七時三十分許，遭被上訴人駐越南西貢
    大使館人員四名，持手槍非法綁架，以華航專機偷運來台，囚禁三年，並誣指其
    為共產黨，後於六十年十月二十五日以查無犯罪事證釋放之事實，縱令屬實，如
    前所述，國家並不負民法上之侵權行為損害賠償責任，而僅生能否依國家賠償法
    請求賠償之問題。上訴人依民法侵權行為規定，請求被上訴人負損害賠償責任，
    洵屬無據。
  (三)國家賠償法制定於六十九年七月二日，並於七十年七月一日施行，依該法施行細
    則第二條不溯既往之規定，必須公務員之不法行為及其所生損害均在國家賠償法
    施行後發生，始能依據國家賠償法第二條第二項規定請求國家賠償。上訴人主張
    之請求事實係發生於五十七至六十年間，均在國家賠償法施行之前，上訴人亦不
    能依國家賠償法規定請求賠償（上訴人於原審亦表明未依國家賠償法請求，參原
    審卷第四三頁）。
  (四)民法第一百八十六條第一項規定：「公務員因故意違背對於第三人應執行之職務
    ，致第三人受損害者，負賠償責任。其因過失者，以被害人不能依他項方法受賠
    償時為限，負其責任。」，若公務員執行之職務係私法上行為者，因而侵害他人
    之權利，構成侵權行為時，公務員及公法人均應依同法第二十八條或一百八十八
    條等規定負連帶損害賠償責任。惟依上訴人主張之事實觀之，被上訴人駐越南西
    貢大使館人員所執行者，乃公法上之職務行為並非私法上職務，即該公務員並非
    立於私人之地位，依私法關係與上訴人發生權利義務之情形。則上訴人主張被上
    訴人所屬駐越南西貢大使館外交人員有侵權行為，被上訴人應負連帶侵權行為損
    害賠償責任，於法不合。
三、綜上所述，公務員於執行職務行使公權力時，故意或過失不法侵害人民自由或權
    利者，除其他法律有特別規定外，祇能依據國家賠償法之規定向國家請求賠償，
    不能依民法第一百八十四條侵權行為之規定向國家請求賠償。此外，上訴人並未
    舉證證明被上訴人所屬公務員是否立於私人地位，與其發生私法上權利義務關係
    ，從而上訴人本於侵權行為之法律關係，請求被上訴人賠償五千萬元及自五十七
    年十一月五日起至清償日止，按年息百分之五計算之利息，為無理由，應予駁回
    。至於上訴人主張遭非法囚禁，能否依其他法令規定請求補償，係屬另一問題。
    原審為上訴人敗訴之判決，並無不合。上訴意旨指摘原判決不當，求予廢棄改判
    ，為無理由，應予駁回。
四、據上論結，本件上訴為無理由，依民事訴訟法第四百四十九條第一項、第七十八
    條，判決如主文。
中      華      民      國    九十      年      四      月      四      日
                                民事第九庭
                                    審判長法  官  吳  謙  仁
                                          法  官  林  樹  埔
                                          法  官  蘇  瑞  華
右正本係照原本作成。
如不服本判決，應於收受送達後二十日內向本院提出上訴書狀，其未表明上訴理由者
，應於提出上訴後二十日內向本院補提理由書狀（均須按他造當事人之人數附繕本）
上訴時應提出委任律師或具有律師資格之人之委任狀；委任有律師資格者，另應附具
律師及格證書及釋明委任人與受任人有民事訴訟法第四百六十六條之一第一項但書或
第二項（詳附註）所定關係之釋明文書影本。
中      華      民      國    九十      年      四      月      九      日
                                          書記官  賴  以  真
附註：
民事訴訟法第四百六十六條之一（第一項、第二項）：
對於第二審判決上訴，上訴人應委任律師為訴訟代理人。但上訴人或其法定代理人具
有律師資格者，不在此限。
上訴人之配偶、三親等內之血親、二親等內之姻親，或上訴人為法人、中央或地方機
關時，其所屬專任人員具有律師資格並經法院認為適當者，亦得為第三審訴訟代理人
。


司法院資訊處製作；財團法人民間司法改革基金會備份。
